---
title: "Análisis Bivariado Diagnóstico"
subtitle: "Análisis descriptivo bivariado de las variables del conjunto de datos PetFinder."
---

::: autor-pdf-row
::: autor-info
**AUTORES**

Jared Mijail Ramírez Escalante · María Paula Silva Capera
:::

<div class="action-bar">
<button class="btn-print" onclick="window.print()">PDF</button>
</div>
:::

En esta sección se presentan las posibles asociaciones entre pares de variables pertenecientes al conjunto de datos [PetFinder](dataset.qmd) enriquecido. Con fines de cumplir lo solicitado para esta primera entrega, se hacen dos conjuntos de contrastes principales. En primer lugar se toma como referencia la variable cualitativa `AdoptionSpeed` para contrastarla con el resto de variables cualitativas y cuantitativas del conjunto de datos [PetFinder](dataset.qmd) enriquecido. Posteriormente se realiza el mismo ejercicio tomando como referencia la variable cuantitativa `Age`.

```{r}
#| label: setup-comun
#| echo: false
#| include: false
# Carga y traducción de las categorías del conjunto de datos
source(here::here("_setup.R"))
```

## `AdoptionSpeed` versus variables cualitativas
Dado que se cuenta con variables de alta cardinalidad, para hacerlas manejables se optó por agrupar las categorías con frecuencias relativas menores o iguales al 1%. En caso de que ninguna de las categorías alcance el umbral, se hará la descripción sobre las 10 categorías más frecuentes.

```{r}
# Agrupa en 'Otras' las categorías con menos de prop_min de los casos; si ninguna
# alcanza ese umbral, conserva las max_niveles más frecuentes y agrupa el resto.
agrupar_niveles <- function(f, prop_min = 0.01, max_niveles = 10,
                            etiqueta = "Otras", nombre = "variable") {
  f <- factor(f)
  if (nlevels(f) <= 10) return(f)

  mf    <- table(f)
  n     <- sum(mf)
  n_min <- prop_min * n

  if (all(mf >= n_min)) return(f)

  if (!any(mf >= n_min)) {
    top   <- names(sort(mf, decreasing = TRUE))[seq_len(max_niveles)]
    nuevo <- as.character(f)
    nuevo[!is.na(nuevo) & !(nuevo %in% top)] <- etiqueta
    return(factor(nuevo, levels = c(top, etiqueta)))
  }

  orden <- names(sort(mf))
  k <- max(sum(mf < n_min), 2)
  while (k < length(orden) - 1 && sum(mf[orden[seq_len(k)]]) < n_min) {
    k <- k + 1
  }
  raras <- orden[seq_len(k)]

  nuevo <- as.character(f)
  nuevo[!is.na(nuevo) & nuevo %in% raras] <- etiqueta

  mantener <- setdiff(names(sort(mf, decreasing = TRUE)), raras)
  factor(nuevo, levels = c(mantener, etiqueta))
}

# Se agrupan solo las de alta cardinalidad; AdoptionSpeed queda fuera por ser la referencia
VARS_ALTA <- c("Breed1", "Breed2", "State", "Name", "RescuerID")
for (v in VARS_ALTA) {
  datos_cc[[v]] <- agrupar_niveles(datos_cc[[v]], prop_min = 0.01, nombre = v)
}

# Paleta de la variable respuesta (la misma del resto del sitio)
pal_clases <- c(
  "Mismo día"    = "#0f766e",
  "1–7 días"     = "#2e7d9a",
  "8–30 días"    = "#1a3a5c",
  "31–90 días"   = "#d97706",
  "Sin adopción" = "#dc2626"
)
```

::: {.panel-tabset}


:::
