---
title: "Análisis Bivariado Diagnóstico"
subtitle: "Análisis descriptivo bivariado de las variables del conjunto de datos PetFinder."
---

::: autor-pdf-row
::: autor-info
**AUTORES**

Jared Mijail Ramírez Escalante · María Paula Silva Capera
:::

<div class="action-bar">
<button class="btn-print" onclick="window.print()">PDF</button>
</div>
:::

En esta sección se presentan las posibles asociaciones entre pares de variables pertenecientes al conjunto de datos [PetFinder](dataset.qmd) enriquecido. Con fines de cumplir lo solicitado para esta primera entrega, se hacen dos conjuntos de contrastes principales. En primer lugar se toma como referencia la variable cualitativa `AdoptionSpeed` (velocidad de adopción) para contrastarla con el resto de variables cualitativas y cuantitativas del conjunto de datos [PetFinder](dataset.qmd) enriquecido. Posteriormente se realiza el mismo ejercicio tomando como referencia la variable cuantitativa `Age`.

```{r}
#| label: setup-comun
#| echo: false
#| include: false
# Carga y traducción de las categorías del conjunto de datos
source(here::here("_setup.R"))
```

```{r}
# Librerías utilizadas en esta sección
library(ggplot2)
library(dplyr)
library(tibble)
library(forcats)
library(knitr)
library(plotly)
library(FactoClass)
```

## `AdoptionSpeed` VS variables cualitativas
Dado que se cuenta con variables de alta cardinalidad, para hacerlas manejables se optó por agrupar las categorías con frecuencias relativas menores o iguales al 1%. En caso de que ninguna de las categorías alcance el umbral, se hará la descripción sobre las 10 categorías más frecuentes.


```{r}
# =====================================================================
# Análisis bivariado cualitativa vs. cualitativa frente a AdoptionSpeed
# =====================================================================
# Uso:
#   analisis_bivar_cuali_vs_cuali(datos$Gender)
#   analisis_bivar_cuali_vs_cuali(datos$Breed1, alta_cardinalidad = TRUE)
#
# Requiere: ggplot2, dplyr, tibble, forcats, knitr (R >= 4.1 por el uso de |>).
# Requiere en el entorno global: `datos` (con la columna AdoptionSpeed como factor).

library(ggplot2)

# ---------------------------------------------------------------------
# 1. Constantes del proyecto
# ---------------------------------------------------------------------
ETIQUETA_OTRAS <- "Otras"

# Paleta de la variable respuesta (los nombres deben coincidir con los
# niveles de AdoptionSpeed)
pal_clases <- c(
  "Mismo día"    = "#0f766e",
  "1–7 días"     = "#2e7d9a",
  "8–30 días"    = "#1a3a5c",
  "31–90 días"   = "#d97706",
  "Sin adopción" = "#dc2626"
)

# Traducciones de los nombres de las variables
ETIQ_CC <- c(
  Type         = "Especie",
  Gender       = "Género",
  MaturitySize = "Tamaño",
  FurLength    = "Longitud del pelo",
  Vaccinated   = "Vacunado",
  Dewormed     = "Desparasitado",
  Sterilized   = "Esterilizado",
  Health       = "Estado de salud",
  Color1       = "Color principal",
  Color2       = "Segundo color",
  Color3       = "Tercer color",
  Breed1       = "Raza principal",
  Breed2       = "Segunda raza",
  State        = "Estado o territorio",
  Name         = "Nombre del animal",
  RescuerID    = "Identificador del rescatista"
)

# ---------------------------------------------------------------------
# 2. Utilidades de formato (coma decimal, punto de miles)
# ---------------------------------------------------------------------
fmt <- function(x, d = 2) {
  unname(formatC(x, format = "f", digits = d, decimal.mark = ","))
}

ent <- function(x) {
  unname(formatC(round(x), format = "d", big.mark = ".", decimal.mark = ","))
}

pct <- function(x, d = 1) paste0(fmt(x, d), " %")

# p-valor legible: "p < 0,001" cuando es muy pequeño
pval <- function(p) {
  ifelse(is.na(p), "—",
         ifelse(p < 0.001, "p < 0,001", sprintf("p = %s", fmt(p, 3))))
}

envolver <- function(s, ancho = 80) paste(strwrap(s, ancho), collapse = "\n")

# Tema de los gráficos
tema_u <- function(base_size = 11) {
  theme_minimal(base_size = base_size) +
    theme(plot.title          = element_text(face = "bold", size = base_size + 1),
          plot.title.position = "plot",
          panel.grid.minor    = element_blank(),
          panel.grid.major.y  = element_blank())
}

# Altura de la figura (pulgadas) según el número de categorías
alto_figura <- function(k, base, por_categoria = 0.30, minimo = 3.5, maximo = 14) {
  min(max(base + por_categoria * k, minimo), maximo)
}

# Guarda el gráfico con la altura calculada y lo inserta en el documento
mostrar_figura <- function(p, alto, ancho = 8, id, dir = "figuras_bivar", alt = "") {
  dir.create(dir, showWarnings = FALSE, recursive = TRUE)
  ruta <- file.path(dir, paste0(id, ".png"))
  ggplot2::ggsave(ruta, plot = p, width = ancho, height = alto, dpi = 150)
  cat(sprintf("\n\n![%s](%s)\n\n", alt, ruta))
}

# ---------------------------------------------------------------------
# 3. Agrupación de categorías minoritarias
# ---------------------------------------------------------------------
# Agrupa en 'Otras' las categorías con menos de prop_min de los casos; si
# ninguna alcanza ese umbral, conserva las max_niveles más frecuentes y
# agrupa el resto.
agrupar_niveles <- function(f, prop_min = 0.01, max_niveles = 10,
                            etiqueta = "Otras") {
  f <- factor(f)
  if (nlevels(f) <= max_niveles) return(f)

  mf    <- table(f)
  n     <- sum(mf)
  n_min <- prop_min * n

  if (all(mf >= n_min)) return(f)

  if (!any(mf >= n_min)) {
    top   <- names(sort(mf, decreasing = TRUE))[seq_len(max_niveles)]
    nuevo <- as.character(f)
    nuevo[!is.na(nuevo) & !(nuevo %in% top)] <- etiqueta
    return(factor(nuevo, levels = c(top, etiqueta)))
  }

  orden <- names(sort(mf))
  k <- max(sum(mf < n_min), 2)
  while (k < length(orden) - 1 && sum(mf[orden[seq_len(k)]]) < n_min) {
    k <- k + 1
  }
  raras <- orden[seq_len(k)]

  nuevo <- as.character(f)
  nuevo[!is.na(nuevo) & nuevo %in% raras] <- etiqueta

  mantener <- setdiff(names(sort(mf, decreasing = TRUE)), raras)
  factor(nuevo, levels = c(mantener, etiqueta))
}

# ---------------------------------------------------------------------
# 4. Medidas de asociación
# ---------------------------------------------------------------------
# V de Cramér con corrección de sesgo (Bergsma, 2013)
cramers_v <- function(tab) {
  r <- nrow(tab); c <- ncol(tab); n <- sum(tab)
  if (min(r, c) < 2 || n < 2) return(NA_real_)
  chi <- suppressWarnings(stats::chisq.test(tab)$statistic)
  m   <- min(r - 1, c - 1)
  v   <- sqrt(max(0, chi / n - (r - 1) * (c - 1) / (n - 1)) /
                (m - m^2 / (n - 1)))
  unname(v)
}

fuerza_v <- function(v) {
  dplyr::case_when(
    is.na(v)  ~ "no estimable",
    v < 0.10  ~ "despreciable",
    v < 0.20  ~ "débil",
    v < 0.40  ~ "moderada",
    TRUE      ~ "fuerte"
  )
}

# Calcula una sola vez todo lo que necesitan las tablas, los gráficos y el texto
estadisticos_cc <- function(tab) {
  chi <- suppressWarnings(stats::chisq.test(tab))
  list(
    chi       = chi,
    esperados = chi$expected,
    residuos  = chi$residuals,            # residuos de Pearson: (O - E) / sqrt(E)
    perfil    = prop.table(tab, 1) * 100, # perfil fila, en %
    v         = cramers_v(tab)
  )
}

# ---------------------------------------------------------------------
# 5. Tablas (devuelven objetos kable; no imprimen)
# ---------------------------------------------------------------------
tabla_decision_cc <- function(tab, st, agrupada) {
  tratamiento <- paste0(
    "Barras apiladas al 100 % (perfil fila) y mapa de residuos de Pearson",
    if (agrupada) paste0("; minoritarias agrupadas en «", ETIQUETA_OTRAS, "»") else ""
  )
  tibble::tibble(
    `Elemento de decisión` = c(
      "Casos completos del par (n)",
      if (agrupada) "Categorías de la variable (tras agrupar)" else "Categorías de la variable",
      "Categorías de AdoptionSpeed",
      "Categoría más pequeña (frecuencia mínima)",
      "Esperados < 5 en la tabla (%)",
      "p-valor de la prueba χ²",
      "Tratamiento elegido"),
    Valor = c(
      ent(sum(tab)),
      ent(nrow(tab)),
      ent(ncol(tab)),
      ent(min(rowSums(tab))),
      pct(100 * mean(st$esperados < 5)),
      pval(st$chi$p.value),
      tratamiento)
  ) |>
    knitr::kable(align = c("l", "l"), format = "html")
}

tabla_contingencia_cc <- function(tab, nombre_x) {
  knitr::kable(
    tab,
    caption = sprintf("Tabla de contingencia: %s × velocidad de adopción", nombre_x),
    format  = "html"
  )
}

tabla_estadisticos_cc <- function(st) {
  tibble::tibble(
    Medida = c("χ² de independencia", "gl", "p-valor",
               "V de Cramér (corregida)", "Intensidad"),
    Valor  = c(fmt(st$chi$statistic, 2), ent(st$chi$parameter),
               pval(st$chi$p.value), fmt(st$v, 3), fuerza_v(st$v))
  ) |>
    knitr::kable(align = c("l", "r"), format = "html")
}

# ---------------------------------------------------------------------
# 6. Gráficos (devuelven objetos ggplot; no imprimen)
# ---------------------------------------------------------------------
# Barras apiladas al 100 % (perfil fila)
grafico_perfil_cc <- function(x, y, nombre_x, paleta) {
  d <- tibble::tibble(cat = x, resp = y) |>
    dplyr::count(cat, resp) |>
    dplyr::group_by(cat) |>
    dplyr::mutate(pct = 100 * n / sum(n), total = sum(n)) |>
    dplyr::ungroup() |>
    dplyr::mutate(cat = forcats::fct_reorder(cat, total))

  ggplot(d, aes(x = pct, y = cat, fill = resp)) +
    geom_col(width = 0.72) +
    geom_text(aes(label = ifelse(pct >= 7, sprintf("%.0f %%", pct), "")),
              position = position_stack(vjust = 0.5), size = 3, colour = "white") +
    scale_fill_manual(values = paleta, name = NULL) +
    scale_x_continuous(expand = expansion(mult = c(0, 0.01))) +
    labs(title    = envolver(sprintf(
           "Distribución de la velocidad de adopción dentro de cada categoría de %s",
           nombre_x)),
         subtitle = "Cada barra suma 100 %; las etiquetas muestran los porcentajes ≥ 7 %",
         x = "Porcentaje de anuncios", y = NULL) +
    tema_u() +
    theme(legend.position = "bottom")
}

# Mapa de calor de residuos de Pearson
grafico_residuos_cc <- function(tab, st, nombre_x) {
  d_res <- as.data.frame(as.table(st$residuos))
  names(d_res) <- c("cat", "resp", "residuo")
  d_res$cat     <- factor(d_res$cat, levels = names(sort(rowSums(tab))))
  d_res$col_txt <- ifelse(abs(d_res$residuo) > 4, "white", "#1f2937")

  ggplot(d_res, aes(x = resp, y = cat, fill = residuo)) +
    geom_tile(colour = "white", linewidth = 0.5) +
    geom_text(aes(label = gsub("\\.", ",", sprintf("%.1f", residuo)), colour = col_txt),
              size = 3) +
    scale_colour_identity() +
    scale_fill_gradient2(low = "#1a3a5c", mid = "#f8fafc", high = "#dc2626",
                         midpoint = 0, name = "Residuo de\nPearson") +
    labs(title    = envolver(sprintf(
           "Mapa de residuos de Pearson: %s × velocidad de adopción", nombre_x)),
         subtitle = "Rojo: más casos que los esperados bajo independencia; azul: menos",
         x = NULL, y = NULL) +
    tema_u() +
    theme(axis.text.x = element_text(angle = 25, hjust = 1),
          legend.position = "right")
}

# ---------------------------------------------------------------------
# 7. Párrafo interpretativo (cifras calculadas, no transcritas)
# ---------------------------------------------------------------------
texto_cc <- function(tab, st, nombre_x, agrupada) {
  res <- st$residuos
  idx <- which(abs(res) == max(abs(res)), arr.ind = TRUE)[1, ]
  celda_max <- sprintf("«%s × %s»", rownames(tab)[idx[1]], colnames(tab)[idx[2]])
  res_max   <- res[idx[1], idx[2]]

  i_cat <- which.max(apply(st$perfil, 1, function(r) max(r) - min(r)))

  lectura <- if (st$v < 0.1) {
    "la variable apenas se asocia con la velocidad de adopción; no es prioritaria para el modelamiento"
  } else if (st$v < 0.2) {
    "la asociación existe pero es débil; puede aportar en interacción con otras variables"
  } else {
    "es de las variables que más discriminan la velocidad de adopción; prioritaria para el modelamiento"
  }

  paste0(
    "La tabla cruza ", nombre_x, " (", ent(nrow(tab)), " categorías",
    if (agrupada) ", tras agrupar las minoritarias" else "",
    ") con la velocidad de adopción sobre ", ent(sum(tab)), " anuncios. ",
    "La prueba χ² de independencia arroja χ²(", ent(st$chi$parameter), ") = ",
    fmt(st$chi$statistic, 1), " (", pval(st$chi$p.value), "), y la V de Cramér ",
    "corregida es ", fmt(st$v, 3), ", una asociación ", fuerza_v(st$v), ". ",
    "La celda que más se aparta de la independencia es ", celda_max,
    " (residuo de Pearson = ", fmt(res_max, 1), "), es decir, ",
    if (res_max > 0) "hay más" else "hay menos",
    " casos de los esperados si ambas variables fueran independientes. ",
    "La categoría con el perfil más desigual es «", rownames(tab)[i_cat],
    "»: en ella la proporción de adopción va de ", pct(min(st$perfil[i_cat, ])),
    " a ", pct(max(st$perfil[i_cat, ])), " según la clase. ",
    "Lectura: ", lectura, "."
  )
}

# ---------------------------------------------------------------------
# 8. Función principal
# ---------------------------------------------------------------------
# x                 : vector de la variable cualitativa (p. ej. datos$Gender)
# alta_cardinalidad : TRUE aplica agrupar_niveles() antes del análisis
# y                 : variable respuesta (por defecto datos$AdoptionSpeed, factor)
# nombre            : nombre original de la variable; solo hace falta cuando x no
#                     llega como datos$variable (p. ej. datos[[v]] dentro de un bucle)
# traducciones      : vector con nombres = variable original, valores = traducción
# paleta            : colores de los niveles de la variable respuesta
# encabezado        : imprime un título "####" antes de los resultados (para Quarto/Rmd)
#
# Se calcula todo primero y se imprime al final, en este orden: tabla de
# decisión, tabla de contingencia, gráfico de perfil, gráfico de residuos,
# tabla de estadísticos e interpretación. Devuelve invisiblemente una lista
# con las mismas piezas.
analisis_bivar_cuali_vs_cuali <- function(x,
                                          alta_cardinalidad = FALSE,
                                          y            = datos$AdoptionSpeed,
                                          nombre       = NULL,
                                          traducciones = ETIQ_CC,
                                          paleta       = pal_clases,
                                          encabezado   = TRUE) {

  # --- Nombre (original y traducido) de la variable ---
  nombre_var <- if (is.null(nombre)) extraer_nombre(deparse(substitute(x))) else nombre
  nombre_x   <- if (nombre_var %in% names(traducciones)) {
    unname(traducciones[[nombre_var]])
  } else {
    nombre_var
  }

  # --- Validaciones ---
  stopifnot(is.logical(alta_cardinalidad), length(alta_cardinalidad) == 1,
            length(x) == length(y))

  # --- Preparación de los datos ---
  x <- if (alta_cardinalidad) {
    agrupar_niveles(x, prop_min = 0.01, etiqueta = ETIQUETA_OTRAS)
  } else {
    factor(x)
  }
  agrupada <- alta_cardinalidad && ETIQUETA_OTRAS %in% levels(x)

  ok <- stats::complete.cases(x, y)
  x  <- droplevels(factor(x[ok]))
  y  <- droplevels(factor(y[ok]))

  if (nlevels(x) < 2 || nlevels(y) < 2) {
    stop(sprintf("«%s» o AdoptionSpeed tienen menos de 2 categorías con casos completos.",
                 nombre_x))
  }
  if (!all(levels(y) %in% names(paleta))) {
    stop("Los niveles de AdoptionSpeed no coinciden con los nombres de `paleta`.")
  }

  tab <- table(x, y)
  st  <- estadisticos_cc(tab)

  # --- Construcción de todas las salidas (sin imprimir) ---
  tablas <- list(
    decision     = tabla_decision_cc(tab, st, agrupada),
    contingencia = tabla_contingencia_cc(tab, nombre_x),
    estadisticos = tabla_estadisticos_cc(st)
  )
  graficos <- list(
    perfil   = grafico_perfil_cc(x, y, nombre_x, paleta),
    residuos = grafico_residuos_cc(tab, st, nombre_x)
  )
  texto <- texto_cc(tab, st, nombre_x, agrupada)

  resumen <- tibble::tibble(
    Variable = nombre_x, n = sum(tab),
    Chi2 = unname(st$chi$statistic), gl = unname(st$chi$parameter),
    p = st$chi$p.value, V = st$v
  )

  # --- Impresión final ---
  if (encabezado) cat(sprintf("\n\n**%s**\n\n", nombre_x))
  print(tablas$decision)
  print(tablas$contingencia)
  k  <- nlevels(x)
  id <- gsub("[^A-Za-z0-9_]", "_", nombre_var)
  mostrar_figura(graficos$perfil, alto_figura(k, base = 2.4),
               id  = paste0(id, "_perfil"),
               alt = sprintf("Perfil fila de la velocidad de adopción por %s", nombre_x))
  mostrar_figura(graficos$residuos, alto_figura(k, base = 2.2),
               id  = paste0(id, "_residuos"),
               alt = sprintf("Mapa de residuos de Pearson: %s y velocidad de adopción", nombre_x))
  print(tablas$estadisticos)
  cat("\n\n**Interpretación.** ", texto, "\n\n", sep = "")

  invisible(list(estadisticos = resumen, tablas = tablas,
                 graficos = graficos, texto = texto))
}

# Recupera el nombre de la columna a partir de la expresión pasada (datos$Var)
extraer_nombre <- function(expr) {
  expr <- paste(expr, collapse = "")
  nm <- sub("^.*\\$", "", expr)
  nm <- sub("^.*\\[\\[\"(.*)\"\\]\\]$", "\\1", nm)
  gsub("`", "", nm)
}

# ---------------------------------------------------------------------
# Ejemplo de uso en bucle (chunk con results = 'asis'), con tabla resumen
# ---------------------------------------------------------------------
# VARS_CC   <- c("Type", "Gender", "MaturitySize", "FurLength", "Vaccinated",
#                "Dewormed", "Sterilized", "Health", "Color1", "Color2", "Color3",
#                "Breed1", "Breed2", "State", "Name", "RescuerID")
# VARS_ALTA <- c("Breed1", "Breed2", "State", "Name", "RescuerID")
#
# res_cc <- lapply(VARS_CC, function(v) {
#   analisis_bivar_cuali_vs_cuali(datos[[v]], alta_cardinalidad = v %in% VARS_ALTA,
#                                 nombre = v)$estadisticos
# }) |> dplyr::bind_rows()
```


::: {.panel-tabset}

## `Type`

```{r}
#| label: bivar-type
#| results: asis
analisis_bivar_cuali_vs_cuali(datos$Type)
```

## `Gender`

```{r}
#| label: bivar-gender
#| results: asis
analisis_bivar_cuali_vs_cuali(datos$Gender)
```

## `MaturitySize`

```{r}
#| label: bivar-maturitysize
#| results: asis
analisis_bivar_cuali_vs_cuali(datos$MaturitySize)
```

## `FurLength`

```{r}
#| label: bivar-furlength
#| results: asis
analisis_bivar_cuali_vs_cuali(datos$FurLength)
```

## `Vaccinated`

```{r}
#| label: bivar-vaccinated
#| results: asis
analisis_bivar_cuali_vs_cuali(datos$Vaccinated)
```

## `Dewormed`

```{r}
#| label: bivar-dewormed
#| results: asis
analisis_bivar_cuali_vs_cuali(datos$Dewormed)
```

## `Sterilized`

```{r}
#| label: bivar-sterilized
#| results: asis
analisis_bivar_cuali_vs_cuali(datos$Sterilized)
```

## `Health`

```{r}
#| label: bivar-health
#| results: asis
analisis_bivar_cuali_vs_cuali(datos$Health)
```

## `Color1`

```{r}
#| label: bivar-color1
#| results: asis
analisis_bivar_cuali_vs_cuali(datos$Color1)
```

## `Color2`

```{r}
#| label: bivar-color2
#| results: asis
analisis_bivar_cuali_vs_cuali(datos$Color2)
```

## `Color3`

```{r}
#| label: bivar-color3
#| results: asis
analisis_bivar_cuali_vs_cuali(datos$Color3)
```

## `Breed1`

```{r}
#| label: bivar-breed1
#| results: asis
analisis_bivar_cuali_vs_cuali(datos$Breed1, alta_cardinalidad = TRUE)
```

## `Breed2`

```{r}
#| label: bivar-breed2
#| results: asis
analisis_bivar_cuali_vs_cuali(datos$Breed2, alta_cardinalidad = TRUE)
```

## `State`

```{r}
#| label: bivar-state
#| results: asis
analisis_bivar_cuali_vs_cuali(datos$State, alta_cardinalidad = TRUE)
```

## `Name`

```{r}
#| label: bivar-name
#| results: asis
analisis_bivar_cuali_vs_cuali(datos$Name, alta_cardinalidad = TRUE)
```

## `RescuerID`

```{r}
#| label: bivar-rescuerid
#| results: asis
analisis_bivar_cuali_vs_cuali(datos$RescuerID, alta_cardinalidad = TRUE)
```
:::

## `AdoptionSpeed` VS variables cuantitativas

```{r}
analisis_bivar_cuali_vs_cuanti <- function(variable,
                                           datos,
                                           cualitativa = "AdoptionSpeed") {

  if (!variable %in% names(datos))
    stop("La variable '", variable, "' no está en los datos.")
  if (!cualitativa %in% names(datos))
    stop("La variable cualitativa '", cualitativa, "' no está en los datos.")

  f0 <- as.factor(datos[[cualitativa]])
  ok <- complete.cases(datos[[variable]], f0)
  x  <- datos[[variable]][ok]
  f  <- droplevels(f0[ok])
  df <- data.frame(x = x, f = f)

  f_med <- reorder(f, x, median)
  fig1 <- plot_ly(df, x = ~x, color = f_med, type = "box",
                  boxpoints = FALSE) %>%
    layout(xaxis = list(title = variable),
           yaxis = list(title = paste("sorted", cualitativa)),
           showlegend = FALSE)

  f_mean <- reorder(f, x, mean)
  fig2 <- plot_ly(df, x = ~x, split = f_mean, type = "violin",
                  points = "all", pointpos = 0,
                  meanline = list(visible = TRUE, color = "black")) %>%
    layout(xaxis = list(title = variable),
           yaxis = list(title = paste("sorted", cualitativa)))

    X    <- data.frame(x = x) |> setNames(variable)
  corr <- centroids(X, f)$cr * 100

  corr_html <- htmltools::tags$pre(
    paste(capture.output(print(corr)), collapse = "\n")
  )

  htmltools::tagList(fig1, fig2, corr_html)
}
```


```{r}
analisis_bivar_cuali_vs_cuanti('Quantity', datos = datos)
```