---
title: "Análisis Bivariado Diagnóstico"
subtitle: "Análisis descriptivo bivariado de las variables del conjunto de datos PetFinder."
---

::: autor-pdf-row
::: autor-info
**AUTORES**

Jared Mijail Ramírez Escalante · María Paula Silva Capera
:::

<div class="action-bar">
<button class="btn-print" onclick="window.print()">PDF</button>
</div>
:::

En esta sección se presentan las posibles asociaciones entre pares de variables pertenecientes al conjunto de datos [PetFinder](dataset.qmd) enriquecido. Con fines de cumplir lo solicitado para esta primera entrega, se hacen dos conjuntos de contrastes principales. En primer lugar se toma como referencia la variable cualitativa `AdoptionSpeed` para contrastarla con el resto de variables cualitativas y cuantitativas del conjunto de datos [PetFinder](dataset.qmd) enriquecido. Posteriormente se realiza el mismo ejercicio tomando como referencia la variable cuantitativa `Age`.

```{r}
#| label: setup-comun
#| echo: false
#| include: false
# Carga y traducción de las categorías del conjunto de datos
source(here::here("_setup.R"))
```

## `AdoptionSpeed` versus variables cualitativas
Dado que se cuenta con variables de alta cardinalidad, para hacerlas manejables se optó por agrupar las categorías con frecuencias relativas menores o iguales al 1%. En caso de que ninguna de las categorías alcance el umbral, se hará la descripción sobre las 10 categorías más frecuentes.

```{r}
# Agrupa en 'Otras' las categorías con menos de prop_min de los casos; si ninguna
# alcanza ese umbral, conserva las max_niveles más frecuentes y agrupa el resto.
agrupar_niveles <- function(f, prop_min = 0.01, max_niveles = 10,
                            etiqueta = "Otras", nombre = "variable") {
  f <- factor(f)
  if (nlevels(f) <= 10) return(f)

  mf    <- table(f)
  n     <- sum(mf)
  n_min <- prop_min * n

  if (all(mf >= n_min)) return(f)

  if (!any(mf >= n_min)) {
    top   <- names(sort(mf, decreasing = TRUE))[seq_len(max_niveles)]
    nuevo <- as.character(f)
    nuevo[!is.na(nuevo) & !(nuevo %in% top)] <- etiqueta
    return(factor(nuevo, levels = c(top, etiqueta)))
  }

  orden <- names(sort(mf))
  k <- max(sum(mf < n_min), 2)
  while (k < length(orden) - 1 && sum(mf[orden[seq_len(k)]]) < n_min) {
    k <- k + 1
  }
  raras <- orden[seq_len(k)]

  nuevo <- as.character(f)
  nuevo[!is.na(nuevo) & nuevo %in% raras] <- etiqueta

  mantener <- setdiff(names(sort(mf, decreasing = TRUE)), raras)
  factor(nuevo, levels = c(mantener, etiqueta))
}

# Se agrupan solo las de alta cardinalidad; AdoptionSpeed queda fuera por ser la referencia
VARS_ALTA <- c("Breed1", "Breed2", "State", "Name", "RescuerID")
for (v in VARS_ALTA) {
  datos[[v]] <- agrupar_niveles(datos[[v]], prop_min = 0.01, nombre = v)
}

# Paleta de la variable respuesta (la misma del resto del sitio)
pal_clases <- c(
  "Mismo día"    = "#0f766e",
  "1–7 días"     = "#2e7d9a",
  "8–30 días"    = "#1a3a5c",
  "31–90 días"   = "#d97706",
  "Sin adopción" = "#dc2626"
)

# ---- V de Cramér con corrección de sesgo (Bergsma, 2013) ----
cramers_v <- function(tab) {
  chi <- suppressWarnings(stats::chisq.test(tab)$statistic)
  n   <- sum(tab); r <- nrow(tab); c <- ncol(tab)
  v   <- sqrt(max(0, chi / n - (r - 1) * (c - 1) / (n - 1)) /
                (min(r - 1, c - 1) - (min(r - 1, c - 1)^2) / (n - 1)))
  unname(v)
}

fuerza_v <- function(v) {
  dplyr::case_when(
    is.na(v)  ~ "no estimable",
    v < 0.10  ~ "despreciable",
    v < 0.20  ~ "débil",
    v < 0.40  ~ "moderada",
    TRUE      ~ "fuerte"
  )
}

# ---- Tabla de datos previa a la decisión del gráfico ----

pval <- function(p) ifelse(is.na(p), "—",
                           ifelse(p < 0.001, "p < 0,001", sprintf("p = %s", fmt(p, 3))))

tabla_decision_cc <- function(x, y, nombre_x) {
  tab <- table(x, y)
  esperados <- outer(rowSums(tab), colSums(tab)) / sum(tab)
  pct_esp_bajo <- 100 * mean(esperados < 5)
  chi <- suppressWarnings(stats::chisq.test(tab))
  tibble::tibble(
    `Elemento de decisión` = c("Casos completos del par (n)",
                               "Categorías de la variable (tras agrupar)",
                               "Categorías de AdoptionSpeed",
                               "Categoría más pequeña (frecuencia mínima)",
                               "Esperados < 5 en la tabla (%)",
                               "p-valor de la prueba χ²",
                               "Tratamiento elegido"),
    Valor = c(ent(sum(tab)),
              ent(nrow(tab)),
              ent(ncol(tab)),
              ent(min(rowSums(tab))),
              pct(pct_esp_bajo),
              pval(chi$p.value),
              ifelse(nrow(tab) <= 12,
                     "Barras apiladas al 100 % con todas las categorías",
                     "Barras apiladas al 100 % (agrupadas en «Otras»)"))
  ) |>
    knitr::kable(align = c("l", "l"), format = "html") |>
    knitr::knit_print() |>
    cat()
  invisible(NULL)
}

# ---- Gráfico: barras apiladas al 100 % (perfil fila) + etiquetas ----
grafico_cc <- function(x, y, nombre_x) {
  d <- tibble::tibble(cat = x, resp = y) |>
    dplyr::count(cat, resp) |>
    dplyr::group_by(cat) |>
    dplyr::mutate(pct = 100 * n / sum(n), total = sum(n)) |>
    dplyr::ungroup() |>
    dplyr::mutate(cat = forcats::fct_reorder(cat, total))

  p1 <- ggplot(d, aes(x = pct, y = cat, fill = resp)) +
    geom_col(width = 0.72) +
    geom_text(aes(label = ifelse(pct >= 7, sprintf("%.0f %%", pct), "")),
              position = position_stack(vjust = 0.5), size = 3, colour = "white") +
    scale_fill_manual(values = pal_clases, name = NULL) +
    scale_x_continuous(expand = expansion(mult = c(0, 0.01))) +
    labs(title = sprintf("Perfil fila: distribución de la velocidad de adopción dentro de cada categoría de %s",
                         nombre_x),
         subtitle = "Cada barra suma 100 %; las etiquetas muestran los porcentajes ≥ 7 %",
         x = "Porcentaje de anuncios", y = NULL) +
    tema_u() +
    theme(legend.position = "bottom")

  # Mosaico con desviaciones del esperado (residuos de Pearson)
  tab <- table(x, y)
  esperados <- outer(rowSums(tab), colSums(tab)) / sum(tab)
  res_pearson <- (tab - esperados) / sqrt(esperados)
  d_res <- as.data.frame(as.table(res_pearson))
  names(d_res) <- c("cat", "resp", "residuo")

  p2 <- ggplot(d_res, aes(x = resp, y = cat, fill = residuo)) +
    geom_tile(colour = "white", linewidth = 0.5) +
    geom_text(aes(label = gsub("\\.", ",", sprintf("%.1f", residuo))), size = 3,
              colour = ifelse(abs(d_res$residuo) > 4, "white", "#1f2937")) +
    scale_fill_gradient2(low = "#1a3a5c", mid = "#f8fafc", high = "#dc2626",
                         midpoint = 0, name = "Residuo de\nPearson") +
    labs(title = sprintf("Mapa de residuos de Pearson: %s × velocidad de adopción", nombre_x),
         subtitle = "Rojo: más casos que los esperados bajo independencia; azul: menos",
         x = NULL, y = NULL) +
    tema_u() +
    theme(axis.text.x = element_text(angle = 25, hjust = 1),
          legend.position = "right")

  print(p1); print(p2)
  invisible(NULL)
}

# ---- Párrafo interpretativo (cifras calculadas, no transcritas) ----
texto_cc <- function(x, y, nombre_x) {
  tab <- table(x, y)
  chi  <- suppressWarnings(stats::chisq.test(tab))
  v    <- cramers_v(tab)
  res_p <- (tab - outer(rowSums(tab), colSums(tab)) / sum(tab)) /
           sqrt(outer(rowSums(tab), colSums(tab)) / sum(tab))
  idx  <- which(abs(res_p) == max(abs(res_p)), arr.ind = TRUE)[1, ]
  celda_max <- sprintf("«%s × %s»", rownames(tab)[idx[1]], colnames(tab)[idx[2]])
  res_max <- res_p[idx[1], idx[2]]
  perfil <- prop.table(tab, 1) * 100
  i_cat <- which.max(apply(perfil, 1, function(r) max(r) - min(r)))
  sprintf(
    paste0(
      "La tabla cruza %s (%d categorías, tras agrupar las minoritarias) con la velocidad de adopción ",
      "sobre %s anuncios. La prueba χ² de independencia arroja χ²(%d) = %s (%s), y la V de Cramér ",
      "corregida es %s, una asociación %s. La celda que más se aparta de la independencia es %s ",
      "(residuo de Pearson = %s), es decir, %s casos de los esperados si ambas variables fueran independientes. ",
      "La categoría con el perfil más desigual es «%s»: en ella la proporción de adopción va de %s a %s según la clase. ",
      "Lectura: %s."
    ),
    nombre_x, nrow(tab), ent(sum(tab)),
    chi$parameter, fmt(chi$statistic, 1), pval(chi$p.value),
    fmt(v, 3), fuerza_v(v),
    celda_max, fmt(res_max, 1),
    ifelse(res_max > 0, "hay más", "hay menos"),
    rownames(tab)[i_cat],
    pct(min(perfil[i_cat, ])), pct(max(perfil[i_cat, ])),
    ifelse(v < 0.1,
           "la variable apenas se asocia con la velocidad de adopción; no es prioritaria para el modelamiento",
           ifelse(v < 0.2,
                  "la asociación existe pero es débil; puede aportar en interacción con otras variables",
                  "es de las variables que más discriminan la velocidad de adopción; prioritaria para el modelamiento"))
  )
}

# Variables cualitativas a cruzar con AdoptionSpeed (respuesta)
VARS_CC <- c("Type", "Gender", "MaturitySize", "FurLength", "Vaccinated", "Dewormed",
             "Sterilized", "Health", "Color1", "Color2", "Color3",
             "Breed1", "Breed2", "State", "Name", "RescuerID")

ETIQ_CC <- c(
  Type         = "Especie",
  Gender       = "Sexo",
  MaturitySize = "Tamaño",
  FurLength    = "Longitud del pelo",
  Vaccinated   = "Vacunado",
  Dewormed     = "Desparasitado",
  Sterilized   = "Esterilizado",
  Health       = "Estado de salud",
  Color1       = "Color principal",
  Color2       = "Segundo color",
  Color3       = "Tercer color",
  Breed1       = "Raza principal",
  Breed2       = "Segunda raza",
  State        = "Estado o territorio",
  Name         = "Nombre del animal",
  RescuerID    = "Identificador del rescatista"
)

# ============================================================================
# Análisis de asociación entre una variable cualitativa y AdoptionSpeed
# ----------------------------------------------------------------------------
# Uso:
#   analizar_cc(datos, datos$Type)
#   analizar_cc(datos, datos$Gender)
#   analizar_cc(datos, datos$State, respuesta = datos$AdoptionSpeed)
#
# Parámetros:
#   datos      data.frame que contiene la variable y la respuesta
#   variable   el vector de la variable explicativa (ej. datos$Type)
#   respuesta  el vector de la respuesta; por defecto datos$AdoptionSpeed
#   etiq       vector con nombres -> etiquetas (por defecto ETIQ_CC)
#   n_top      máximo de categorías a mostrar en tablas/gráficos (opcional)
# ============================================================================

analizar_cc <- function(datos,
                        variable,
                        respuesta = NULL,
                        etiq      = ETIQ_CC,
                        n_top     = 10) {

  # -- 1. Detectar el nombre de la variable tal como se pasó -----------------
  var_expr <- substitute(variable)
  var_name <- if (is.symbol(var_expr)) {
    as.character(var_expr)
  } else if (is.call(var_expr) && identical(var_expr[[1]], as.name("$"))) {
    as.character(var_expr[[3]])
  } else {
    NA_character_
  }

  # -- 2. Etiqueta legible ----------------------------------------------------
  etiqueta <- if (!is.na(var_name) && var_name %in% names(etiq)) {
    etiq[[var_name]]
  } else {
    if (!is.na(var_name)) var_name else "Variable"
  }

  # -- 3. Respuesta -----------------------------------------------------------
  if (is.null(respuesta)) {
    if (!"AdoptionSpeed" %in% names(datos)) {
      stop("No se encontró 'AdoptionSpeed' en 'datos'. Pásala explícitamente con respuesta = ...")
    }
    y <- datos$AdoptionSpeed
  } else {
    y <- respuesta
  }

  # -- 4. Limpieza ------------------------------------------------------------
  x  <- variable
  ok <- complete.cases(x, y)
  x  <- droplevels(factor(x[ok]))
  y  <- droplevels(factor(y[ok]))

  # -- 5. Cálculos ------------------------------------------------------------
  tab <- table(x, y)
  chi <- suppressWarnings(stats::chisq.test(tab))
  v_c <- cramers_v(tab)

  # -- 6. Encabezado ----------------------------------------------------------
  cat(sprintf("\n\n#### %s {.unnumbered}\n\n", etiqueta))

  # -- 7. Decisión + tabla de contingencia + gráfico --------------------------
  tabla_decision_cc(x, y, etiqueta)

  print(knitr::kable(
    tab,
    caption = sprintf("Tabla de contingencia: %s × velocidad de adopción", etiqueta),
    format  = "html"
  ))

  grafico_cc(x, y, etiqueta)

  # -- 8. Medidas de asociación ----------------------------------------------
  print(knitr::kable(
    tibble::tibble(
      Medida = c("χ² de independencia", "gl", "p-valor",
                 "V de Cramér (corregida)", "Intensidad"),
      Valor  = c(fmt(chi$statistic, 2),
                 ent(chi$parameter),
                 pval(chi$p.value),
                 fmt(v_c, 3),
                 fuerza_v(v_c))
    ),
    align  = c("l", "r"),
    format = "html"
  ))

  # -- 9. Interpretación ------------------------------------------------------
  cat("\n\n**Interpretación.** ", texto_cc(x, y, etiqueta), "\n\n", sep = "")

  # -- 10. Devolver fila-resumen (por si luego quieres unir todo) -------------
  invisible(tibble::tibble(
    Variable = etiqueta,
    n        = sum(tab),
    Chi2     = chi$statistic,
    gl       = chi$parameter,
    p        = chi$p.value,
    V        = v_c
  ))
}
```

::: {.panel-tabset}
## Type
**Especie**

```{r}
analizar_cc(datos, datos$Type)
```
:::
