---
title: "Descripción"
subtitle: "Estructura global del conjunto de datos PetFinder."
author: "Jared Mijail Ramírez Escalante · María Paula Silva Capera"
---

::: action-bar
[Dataset y enriquecimiento](dataset.qmd){.btn-ghost} [Metodología](../proyecto/metodologia.qmd){.btn-ghost} <button class="btn-print" onclick="window.print()">Imprimir / Guardar como PDF</button>
:::

Aquí se describe la **estructura global** de la base. No se analiza variable por variable: eso se hace en las dos partes siguientes.

```{r}
#| label: setup-univariado
#| echo: true

library(tidyverse)

options(OutDec = ",")   # separador decimal en español
knitr::opts_chunk$set(fig.width = 4.6, fig.height = 3.3, dpi = 120, out.width = "100%")

datos <- readr::read_csv(
  here::here("data", "petfinder_enriquecido_final.csv"),
  show_col_types = FALSE
) |>
  mutate(
    Type          = factor(Type, levels = c("Dog", "Cat"), labels = c("Perro", "Gato")),
    Gender        = factor(Gender, levels = c("Male", "Female", "Mixed"),
                           labels = c("Macho", "Hembra", "Mixto")),
    MaturitySize  = factor(MaturitySize, levels = c("Small", "Medium", "Large", "XLarge"),
                           labels = c("Pequeño", "Mediano", "Grande", "Extra grande")),
    FurLength     = factor(FurLength, levels = c("Short", "Medium", "Long"),
                           labels = c("Corto", "Mediano", "Largo")),
    Vaccinated    = factor(Vaccinated, levels = c("Yes", "No", "NotSure"),
                           labels = c("Sí", "No", "No está seguro")),
    Dewormed      = factor(Dewormed, levels = c("Yes", "No", "NotSure"),
                           labels = c("Sí", "No", "No está seguro")),
    Sterilized    = factor(Sterilized, levels = c("Yes", "No", "NotSure"),
                           labels = c("Sí", "No", "No está seguro")),
    Health        = factor(Health, levels = c("Healthy", "MinorInjury", "SeriousInjury"),
                           labels = c("Sano", "Lesión leve", "Lesión grave")),
    AdoptionSpeed = factor(AdoptionSpeed,
                           levels = c("SameDay", "1-7d", "8-30d", "31-90d", "NoAdoption"),
                           labels = c("Mismo día", "1–7 días", "8–30 días",
                                      "31–90 días", "Sin adopción"))
  )

VARS_NUM <- c("Age", "Quantity", "Fee", "PhotoAmt", "VideoAmt", "sentiment_score",
              "sentiment_magnitude", "total_labels", "total_faces", "total_colors",
              "desc_char_len", "desc_word_count")
VARS_CAT <- c("Type", "Gender", "MaturitySize", "FurLength", "Vaccinated", "Dewormed",
              "Sterilized", "Health", "AdoptionSpeed", "Color1", "Color2", "Color3",
              "Breed1", "Breed2", "State", "Name", "Description", "PetID", "RescuerID")

# --- formateo de cifras en español ---
fmt <- function(x, d = 2) {
  x <- as.numeric(x)
  if (all(abs(x - round(x)) < 1e-9)) {
    return(format(round(x), big.mark = ".", decimal.mark = ",", scientific = FALSE))
  }
  format(round(x, d), big.mark = ".", decimal.mark = ",", nsmall = d, scientific = FALSE)
}
ent <- function(x) format(as.integer(round(as.numeric(x))), big.mark = ".", decimal.mark = ",")
pct <- function(x, d = 1) gsub("\\.", ",", sprintf(paste0("%.", d, "f %%"), x))

# --- estadísticos ---
moda      <- function(x) { x <- x[!is.na(x)]; ux <- unique(x); ux[which.max(tabulate(match(x, ux)))] }
asimetria <- function(x) { x <- x[!is.na(x)]; n <- length(x); m <- mean(x); s <- sd(x); n/((n-1)*(n-2))*sum(((x-m)/s)^3) }
curtosis  <- function(x) { x <- x[!is.na(x)]; n <- length(x); m <- mean(x); s <- sd(x)
  n*(n+1)/((n-1)*(n-2)*(n-3))*sum(((x-m)/s)^4) - 3*(n-1)^2/((n-2)*(n-3)) }

esc_num <- function(x) {
  x <- as.numeric(x); v <- x[!is.na(x)]; q <- quantile(v, c(.25, .75)); iqr <- diff(q)
  z <- (v - mean(v)) / sd(v); li <- q[1] - 1.5*iqr; ls <- q[2] + 1.5*iqr
  list(n = length(v), na = sum(is.na(x)), media = mean(v), mediana = median(v), moda = as.numeric(moda(v)),
       min = min(v), max = max(v), q1 = q[1], q3 = q[2], iqr = iqr, rango = max(v) - min(v),
       var = var(v), sd = sd(v), cv = 100*sd(v)/mean(v), asim = asimetria(v), curt = curtosis(v),
       out_iqr = sum(v < li | v > ls), pct_out_iqr = 100*mean(v < li | v > ls),
       out_z = sum(abs(z) > 3), pct_out_z = 100*mean(abs(z) > 3), pct_ceros = 100*mean(v == 0),
       unicos = length(unique(v)))
}

esc_cat <- function(x) {
  v <- as.character(x); tb <- sort(table(v), decreasing = TRUE)
  list(n = length(v), niveles = length(tb), moda = names(tb)[1], n_moda = as.integer(tb[1]),
       pct_moda = 100*tb[1]/length(v), raras = sum(tb/length(v) < 0.01),
       pct_raras = 100*sum(tb[tb/length(v) < 0.01])/length(v),
       unicos = length(tb), unicidad = 100*length(tb)/length(v))
}

E <- lapply(setNames(VARS_NUM, VARS_NUM), function(v) esc_num(datos[[v]]))
C <- lapply(setNames(VARS_CAT, VARS_CAT), function(v) esc_cat(datos[[v]]))

lectura_asim <- function(a) if (abs(a) < 0.5) "prácticamente simétrica" else if (a >= 0.5) "asimétrica positiva (cola a la derecha)" else "asimétrica negativa (cola a la izquierda)"
lectura_cv   <- function(cv) if (cv < 15) "baja" else if (cv < 30) "moderada" else if (cv < 60) "alta" else "muy alta"

# --- tablas ---
tabla_estadisticos <- function(x) {
  s <- esc_num(x)
  tibble::tibble(
    `Estadístico` = c("Observaciones válidas", "Valores perdidos", "Media", "Mediana", "Moda",
                      "Mínimo", "Máximo", "Primer cuartil (Q1)", "Tercer cuartil (Q3)",
                      "Rango intercuartílico (IQR)", "Rango", "Varianza", "Desviación estándar",
                      "Coeficiente de variación", "Asimetría", "Curtosis"),
    Valor = c(ent(s$n), ent(s$na), fmt(s$media), fmt(s$mediana), fmt(s$moda), fmt(s$min),
              fmt(s$max), fmt(s$q1), fmt(s$q3), fmt(s$iqr), fmt(s$rango), fmt(s$var),
              fmt(s$sd), pct(s$cv), fmt(s$asim, 3), fmt(s$curt, 3))
  ) |> knitr::kable(align = c("l", "r"))
}

tabla_atipicos <- function(x, k = 3) {
  x <- as.numeric(x); v <- x[!is.na(x)]; q <- quantile(v, c(.25, .75)); iqr <- diff(q)
  z <- (v - mean(v))/sd(v); li <- q[1] - 1.5*iqr; ls <- q[2] + 1.5*iqr
  tibble::tibble(
    Criterio = c("Regla de 1,5 × IQR", paste0("Puntaje z (|z| > ", k, ")")),
    `Límite inferior` = c(fmt(li), fmt(mean(v) - k*sd(v))),
    `Límite superior` = c(fmt(ls), fmt(mean(v) + k*sd(v))),
    Atípicos = c(ent(sum(v < li | v > ls)), ent(sum(abs(z) > k))),
    `% del total` = c(pct(100*mean(v < li | v > ls)), pct(100*mean(abs(z) > k)))
  ) |> knitr::kable(align = c("l", "r", "r", "r", "r"))
}

tabla_frecuencias <- function(x, etiqueta = "Categoría", n_top = 10) {
  v <- as.character(x); tb <- sort(table(v), decreasing = TRUE); n <- length(tb); tot <- sum(tb)
  if (n > n_top) {
    tab <- tibble::tibble(
      Categoría = c(names(tb)[1:(n_top - 1)], sprintf("Otras (%d categorías)", n - n_top + 1)),
      Frecuencia = c(as.integer(tb[1:(n_top - 1)]), tot - sum(tb[1:(n_top - 1)])))
  } else {
    tab <- tibble::tibble(Categoría = names(tb), Frecuencia = as.integer(tb))
  }
  tab |>
    mutate(`Frecuencia relativa` = 100*Frecuencia/sum(Frecuencia),
           `Frecuencia acumulada` = cumsum(`Frecuencia relativa`)) |>
    mutate(Frecuencia = ent(Frecuencia),
           `Frecuencia relativa` = pct(`Frecuencia relativa`),
           `Frecuencia acumulada` = pct(`Frecuencia acumulada`)) |>
    knitr::kable(col.names = c(etiqueta, "Frecuencia absoluta", "Frecuencia relativa",
                               "Frecuencia acumulada"), align = c("l", "r", "r", "r"))
}

tabla_cardinalidad <- function(x) {
  v <- as.character(x)
  tibble::tibble(
    Verificación = c("Observaciones", "Valores perdidos", "Categorías distintas",
                     "Proporción de valores distintos", "Categoría más frecuente",
                     "Frecuencia de la moda"),
    Resultado = c(ent(length(v)), ent(sum(is.na(x))), ent(length(unique(v))),
                  pct(100*length(unique(v))/length(v)),
                  names(sort(table(v), decreasing = TRUE))[1],
                  pct(100*max(table(v))/length(v)))
  ) |> knitr::kable(align = c("l", "r"))
}

# --- gráficos ---
tema_u <- function() {
  theme_minimal(base_size = 11.5) +
    theme(plot.background = element_rect(fill = "white", colour = NA),
          panel.background = element_rect(fill = "white", colour = NA),
          plot.title = element_text(colour = "#1a3a5c", face = "bold", size = 11.5),
          axis.title = element_text(colour = "#4b5563", size = 10),
          panel.grid.minor = element_blank())
}

graficos_cuanti <- function(x, etiqueta, tipo = c("continuo", "conteo")) {
  tipo <- match.arg(tipo)
  d <- tibble::tibble(v = as.numeric(x))
  p1 <- ggplot(d, aes(v)) +
    geom_histogram(bins = 30, fill = "#2e7d9a", colour = "white", linewidth = 0.2) +
    labs(title = "Histograma", x = etiqueta, y = "Frecuencia") + tema_u()
  p2 <- ggplot(d, aes(y = v)) +
    stat_boxplot(geom = "errorbar", width = 0.15) +
    geom_boxplot(
      fill = "#d97706", 
      width = 0.32, 
      outlier.shape = 1,       
      outlier.colour = "black",  
      outlier.alpha = 1,       
      outlier.size = 1.5        
    ) +
    labs(title = "Diagrama de caja", x = NULL, y = etiqueta) +
    tema_u() +
    theme(
      axis.text.x = element_blank(),
      aspect.ratio = 1.8
    )
  p3 <- ggplot(d, aes(v)) +
    geom_density(fill = "#0f766e", alpha = 0.35, colour = "#0f766e") +
    labs(title = "Densidad", x = etiqueta, y = "Densidad") + tema_u()
  p4 <- if (tipo == "continuo") {
    ggplot(d, aes(sample = v)) +
      stat_qq(colour = "#1a3a5c", alpha = 0.4, size = 0.8) +
      stat_qq_line(colour = "#d97706") +
      labs(title = "QQ-plot (referencia normal)", x = "Cuantiles teóricos", y = "Cuantiles muestrales") + tema_u()
  } else {
    d |> count(v) |> slice_max(n, n = 8) |> mutate(v = factor(v)) |>
      ggplot(aes(x = v, y = n)) + geom_col(fill = "#1a3a5c") +
      labs(title = "Valores más frecuentes", x = etiqueta, y = "Frecuencia") + tema_u()
  }
  for (p in list(p1, p2, p3, p4)) print(p)
  invisible(NULL)
}

graficos_cuali <- function(x, etiqueta, pastel = FALSE, n_top = 10) {
  v <- as.character(x); tb <- sort(table(v), decreasing = TRUE); n <- length(tb); tot <- sum(tb)
  d <- if (n > n_top) {
    tibble::tibble(cat = c(names(tb)[1:(n_top - 1)], sprintf("Otras (%d)", n - n_top + 1)),
                   n = c(as.integer(tb[1:(n_top - 1)]), tot - sum(tb[1:(n_top - 1)])))
  } else tibble::tibble(cat = names(tb), n = as.integer(tb))
  d <- d |> mutate(cat = factor(cat, levels = rev(cat)),
                   pct = 100*n/sum(n))
  p1 <- ggplot(d, aes(x = pct, y = cat)) +
    geom_col(fill = "#2e7d9a", width = 0.7) +
    geom_text(aes(label = sprintf("%.1f %%", pct)), hjust = -0.15, size = 3, colour = "#1f2937") +
    scale_x_continuous(expand = expansion(mult = c(0, 0.22))) +
    labs(title = "Distribución de frecuencias", x = "Porcentaje de anuncios", y = etiqueta) + tema_u()
  if (!pastel) { print(p1); return(invisible(NULL)) }
  p2 <- ggplot(d, aes(x = "", y = n, fill = cat)) +
    geom_col(width = 1, colour = "white") + coord_polar("y") +
    labs(title = "Composición porcentual", x = NULL, y = NULL) +
    theme_minimal(base_size = 11.5) +
    theme(plot.background = element_rect(fill = "white", colour = NA),
          plot.title = element_text(colour = "#1a3a5c", face = "bold", size = 11.5),
          legend.title = element_blank(), legend.text = element_text(size = 9),
          legend.position = "right", axis.text = element_blank(), panel.grid = element_blank())
  print(p1); print(p2)
  invisible(NULL)
}
```
```{r}
#| label: general-estructura
#| tbl-cap: "Dimensión y estructura general de la base"

tibble::tibble(
  Aspecto = c("Unidades de análisis", "Variables", "Celdas de datos", "Valores perdidos",
              "Porcentaje de celdas completas", "Filas duplicadas",
              "Identificadores duplicados (PetID)", "Tamaño en memoria",
              "Variables cuantitativas", "Variables cualitativas"),
  Resultado = c(paste(ent(nrow(datos)), "anuncios"),
                paste(ncol(datos), "variables"),
                ent(nrow(datos) * ncol(datos)),
                sprintf("%s (%.2f %%)", ent(sum(is.na(datos))), 100 * mean(is.na(datos))),
                pct(100 - 100 * mean(is.na(datos)), 2),
                ent(sum(duplicated(datos))),
                ent(sum(duplicated(datos$PetID))),
                format(object.size(datos), units = "MB"),
                sprintf("%d (%.1f %%)", length(VARS_NUM), 100 * length(VARS_NUM) / ncol(datos)),
                sprintf("%d (%.1f %%)", length(VARS_CAT), 100 * length(VARS_CAT) / ncol(datos)))
) |>
  knitr::kable(align = c("l", "l"))
```

**Tipos de variables.** Las 31 variables se clasifican por su naturaleza y su escala de medición. 
La columna *Fuente* distingue las variables originales de la competencia de las que se construyeron 
en el enriquecimiento (texto e imagen).

```{r}
#| label: general-clasificacion-cuali
#| tbl-cap: "Clasificación de las variables cualitativas por tipo, escala y origen"

clasificacion_cuali <- tibble::tribble(
  ~Variable, ~`Tipo en R`, ~Escala, ~Fuente,
  "PetID",              "caracter",  "Nominal",   "Original",
  "Name",               "caracter",  "Nominal",   "Original",
  "Type",               "factor",    "Nominal",   "Original",
  "Breed1",             "factor",    "Nominal",   "Original",
  "Breed2",             "factor",    "Nominal",   "Original",
  "Gender",             "factor",    "Nominal",   "Original",
  "Color1",             "factor",    "Nominal",   "Original",
  "Color2",             "factor",    "Nominal",   "Original",
  "Color3",             "factor",    "Nominal",   "Original",
  "Vaccinated",         "factor",    "Nominal",   "Original",
  "Dewormed",           "factor",    "Nominal",   "Original",
  "Sterilized",         "factor",    "Nominal",   "Original",
  "State",              "factor",    "Nominal",   "Original",
  "RescuerID",          "caracter",  "Nominal",   "Original",
  "Description",        "texto",     "Nominal",   "Original",
  "MaturitySize",       "factor",    "Ordinal",   "Original",
  "FurLength",          "factor",    "Ordinal",   "Original",
  "Health",             "factor",    "Ordinal",   "Original",
  "AdoptionSpeed",      "factor",    "Ordinal",   "Original"
) |>
  dplyr::arrange(Escala)

clasificacion_cuali |> knitr::kable(align = c("l", "l", "l", "l", "l"))
```

```{r}
#| label: general-clasificacion-cuanti
#| tbl-cap: "Clasificación de las variables cuantitativas por tipo, escala y origen"

clasificacion_cuanti <- tibble::tribble(
  ~Variable, ~`Tipo en R`, ~Escala, ~Fuente,
  "Age",                "entero",    "De razón",  "Original",
  "Quantity",           "entero",    "De razón",  "Original",
  "Fee",                "entero",    "De razón",  "Original",
  "VideoAmt",           "entero",    "De razón",  "Original",
  "PhotoAmt",           "entero",    "De razón",  "Original",
  "sentiment_score",    "numérico",  "De intervalo", "Enriquecimiento (texto)",
  "sentiment_magnitude","numérico",  "De razón",  "Enriquecimiento (texto)",
  "total_labels",       "entero",    "De razón",  "Enriquecimiento (imagen)",
  "total_faces",        "entero",    "De razón",  "Enriquecimiento (imagen)",
  "total_colors",       "entero",    "De razón",  "Enriquecimiento (imagen)",
  "desc_char_len",      "entero",    "De razón",  "Derivada del texto",
  "desc_word_count",    "entero",    "De razón",  "Derivada del texto"
) |>
  dplyr::arrange(Escala)

clasificacion_cuanti |> knitr::kable(align = c("l", "l", "l", "l", "l"))
```

```{r}
#| label: general-tipos
#| echo: false
#| layout-ncol: 2
#| fig-cap: ["Número de variables por tipo", "Composición porcentual por tipo de variable"]
clasificacion <- dplyr::bind_rows(clasificacion_cuali, clasificacion_cuanti)

p1 <- clasificacion |> count(Grupo) |>
  ggplot(aes(x = n, y = fct_reorder(Grupo, n))) +
  geom_col(fill = "#2e7d9a", width = 0.68) +
  geom_text(aes(label = n), hjust = -0.4, colour = "#1f2937", size = 3.4) +
  scale_x_continuous(expand = expansion(mult = c(0, 0.15))) +
  labs(title = "Variables por tipo", x = "Número de variables", y = NULL) + tema_u()
p2 <- clasificacion |> count(Grupo) |>
  ggplot(aes(x = "", y = n, fill = Grupo)) +
  geom_col(width = 1, colour = "white") + coord_polar("y") +
  labs(title = "Composición por tipo", x = NULL, y = NULL) +
  theme_minimal(base_size = 11.5) +
  theme(plot.background = element_rect(fill = "white", colour = NA),
        plot.title = element_text(colour = "#1a3a5c", face = "bold", size = 11.5),
        legend.title = element_blank(), legend.text = element_text(size = 9),
        axis.text = element_blank(), panel.grid = element_blank())
print(p1); print(p2)
```