---
title: "Descripción del Conjunto de Datos"
subtitle: "Composición del conjunto de datos PetFinder."
author: "Jared Mijail Ramírez Escalante · María Paula Silva Capera"
---

::: action-bar
<button class="btn-print" onclick="window.print()">PDF</button>
:::

```{r}
#| label: setup-comun
#| echo: true
#| include: false
# Carga y traducción de las categorías del conjunto de datos
source(here::here("_setup.R"))
```

A continuación se describe el contenido del conjunto datos PetFinder según el número de unidades de observación
(anuncios), el número de variables y su tipificación y los valores faltantes a nivel general y particular.

```{r}
#| echo: true
#| message: false

est <- c(
  "Unidades de observación"   = paste(ent(nrow(datos)), "anuncios"),
  "Variables cualitativas"    = sprintf("%d (%.1f %%)", length(VARS_CAT),
                                        100 * length(VARS_CAT) / ncol(datos)),
  "Variables cuantitativas"   = sprintf("%d (%.1f %%)", length(VARS_NUM),
                                        100 * length(VARS_NUM) / ncol(datos)),
  "Valores faltantes"         = sprintf("%s (%.2f %%)", ent(sum(is.na(datos))),
                                        100 * mean(is.na(datos))),
  "Filas duplicadas"          = ent(sum(duplicated(datos))),
  "Identificadores duplicados" = ent(sum(duplicated(datos$PetID)))
)

celdas <- sprintf("**%s**: %s", names(est), est)
grilla <- matrix(celdas, nrow = 2, byrow = TRUE)

knitr::kable(grilla, col.names = rep("", 3), align = "ccc")
```

### Tipos de Variables
Las 31 variables se clasifican por su naturaleza y su escala de medición. 
La columna *Fuente* distingue las variables originales de las que se construyeron 
en el [enriquecimiento](dataset.qmd) (texto e imagen).

```{r}
#| label: general-clasificacion-cuali
#| tbl-cap: "Clasificación de las variables cualitativas por tipo, escala y origen"

clasificacion_cuali <- tibble::tribble(
  ~Variable, ~`Tipo`, ~Escala, ~Fuente,
  "PetID",              "Caracter",  "Nominal",   "Original",
  "Name",               "Caracter",  "Nominal",   "Original",
  "Type",               "Factor",    "Nominal",   "Original",
  "Breed1",             "Factor",    "Nominal",   "Original",
  "Breed2",             "Factor",    "Nominal",   "Original",
  "Gender",             "Factor",    "Nominal",   "Original",
  "Color1",             "Factor",    "Nominal",   "Original",
  "Color2",             "Factor",    "Nominal",   "Original",
  "Color3",             "Factor",    "Nominal",   "Original",
  "Vaccinated",         "Factor",    "Nominal",   "Original",
  "Dewormed",           "Factor",    "Nominal",   "Original",
  "Sterilized",         "Factor",    "Nominal",   "Original",
  "State",              "Factor",    "Nominal",   "Original",
  "RescuerID",          "Caracter",  "Nominal",   "Original",
  "Description",        "Texto",     "Nominal",   "Original",
  "MaturitySize",       "Factor",    "Ordinal",   "Original",
  "FurLength",          "Factor",    "Ordinal",   "Original",
  "Health",             "Factor",    "Ordinal",   "Original",
  "AdoptionSpeed",      "Factor",    "Ordinal",   "Original"
) |>
  dplyr::arrange(Escala)

clasificacion_cuali |> knitr::kable(align = c("l", "l", "l", "l", "l"))
```

```{r}
#| label: general-tipos
#| layout-ncol: 2
#| fig-cap: ["Número de variables cualitativas por escala", "Composición porcentual de las variables cualitativas por escala"]
clasificacion_cuali |> count(Escala) |>
  ggplot(aes(x = n, y = fct_reorder(Escala, n))) +
  geom_col(fill = "#2e7d9a", width = 0.68) +
  geom_text(aes(label = n), hjust = -0.4, colour = "#1f2937", size = 3.4) +
  scale_x_continuous(expand = expansion(mult = c(0, 0.15))) +
  labs(title = "Variables cualitativas por escala", x = "Número de variables", y = NULL) + tema_u()

clasificacion_cuali |> count(Tipo) |>
  ggplot(aes(x = "", y = n, fill = Tipo)) +
  geom_col(width = 1, colour = "white") + coord_polar("y") +
  labs(title = "Composición por escala (cualitativas)", x = NULL, y = NULL) +
  theme_minimal(base_size = 11.5) +
  theme(plot.background = element_rect(fill = "white", colour = NA),
        plot.title = element_text(colour = "#1a3a5c", face = "bold", size = 11.5),
        legend.title = element_blank(), legend.text = element_text(size = 9),
        axis.text = element_blank(), panel.grid = element_blank())
```
De las 19 variables cualitativas se tiene que 15 de ellas son nominales frente a las 4 restantes que son ordinales. Se cuenta con variables de tipo caracter, factor y texto donde la categoría predominante es factor. Todas las variables hacen parte del conjunto de datos original.



```{r}
#| label: general-clasificacion-cuanti
#| tbl-cap: "Clasificación de las variables cuantitativas por tipo, escala y origen"

clasificacion_cuanti <- tibble::tribble(
  ~Variable, ~`Tipo`, ~Escala, ~Fuente,
  "Age",                "Entero",    "Razón",  "Original",
  "Quantity",           "Entero",    "Razón",  "Original",
  "Fee",                "Entero",    "Razón",  "Original",
  "VideoAmt",           "Entero",    "Razón",  "Original",
  "PhotoAmt",           "Entero",    "Razón",  "Original",
  "sentiment_score",    "Numérico",  "Intervalo", "Enriquecimiento (texto)",
  "sentiment_magnitude","Numérico",  "Razón",  "Enriquecimiento (texto)",
  "total_labels",       "Entero",    "Razón",  "Enriquecimiento (imagen)",
  "total_faces",        "Entero",    "Razón",  "Enriquecimiento (imagen)",
  "total_colors",       "Entero",    "Razón",  "Enriquecimiento (imagen)",
  "desc_char_len",      "Entero",    "Razón",  "Derivada del texto",
  "desc_word_count",    "Entero",    "Razón",  "Derivada del texto"
) |>
  dplyr::arrange(Escala)

clasificacion_cuanti |> knitr::kable(align = c("l", "l", "l", "l", "l"))
```

```{r}
#| label: general-tipos-cuanti
#| echo: true
#| layout-ncol: 2
#| fig-cap: ["Número de variables cuantitativas por escala", "Composición porcentual de las variables cuantitativas por escala"]
clasificacion_cuanti |> count(Escala) |>
  ggplot(aes(x = n, y = fct_reorder(Escala, n))) +
  geom_col(fill = "#2e7d9a", width = 0.68) +
  geom_text(aes(label = n), hjust = -0.4, colour = "#1f2937", size = 3.4) +
  scale_x_continuous(expand = expansion(mult = c(0, 0.15))) +
  labs(title = "Variables cuantitativas por escala", x = "Número de variables", y = NULL) + tema_u()

clasificacion_cuanti |> count(Tipo) |>
  ggplot(aes(x = "", y = n, fill = Tipo)) +
  geom_col(width = 1, colour = "white") + coord_polar("y") +
  labs(title = "Composición por escala (cuantitativas)", x = NULL, y = NULL) +
  theme_minimal(base_size = 11.5) +
  theme(plot.background = element_rect(fill = "white", colour = NA),
        plot.title = element_text(colour = "#1a3a5c", face = "bold", size = 11.5),
        legend.title = element_blank(), legend.text = element_text(size = 9),
        axis.text = element_blank(), panel.grid = element_blank())
```

Entre las 12 variables cuantitativas se cuenta con 11 en escala de razón y 1 en escala de intervalo. Hay presencia de variables de tipo entero y numérico asociadas a conteos y puntajes respectivamente. Se tiene que 7 de estas variables hacen parte del conjunto de datos original mientras que otras 5 fueron agregadas con enriquecimiento (Ver [Conjunto de Datos y Enriquecimiento](dataset.qmd)).

### Valores faltantes
```{r}
#| label: general-perdidos
#| tbl-cap: "Valores perdidos por variable"

tibble::tibble(Variable = names(datos), Perdidos = as.integer(colSums(is.na(datos)))) |>
  dplyr::filter(Perdidos > 0) |>
  dplyr::mutate(`% de las filas` = pct(100 * Perdidos / nrow(datos))) |>
  dplyr::arrange(dplyr::desc(Perdidos)) |>
  dplyr::mutate(Perdidos = ent(Perdidos)) |>
  knitr::kable(col.names = c("Variable", "Valores perdidos", "% de las filas"),
               align = c("l", "r", "r"))
```

La variable nombre y otras cinco variables derivadas del enriquecimiento presentan datos faltantes. El nombre del animal tiene 1.257 casos faltantes, las dos variables de sentimiento 551 cada una y las tres variables derivadas de la imagen 341 cada una (son anuncios sin fotografía).

### Resumen
El conjunto de datos tiene `r ent(nrow(datos))` unidades de observación (los anuncios), `r ncol(datos)` variables y `r ent(nrow(datos) * ncol(datos))` celdas, de las cuales se pierde el `r pct(100*mean(is.na(datos)), 2)`; ese porcentaje es bajo y está concentrado en seis variables de las cuales cinco variables pertenecen al enriquecimiento. Los `r ent(sum(duplicated(datos)))` duplicados de fila y de identificador confirman que no hay anuncios repetidos. En cuanto a la composición, hay `r length(VARS_NUM)` variables cuantitativas (`r pct(100*length(VARS_NUM)/ncol(datos), 0)` del total) y `r length(VARS_CAT)` cualitativas (`r pct(100*length(VARS_CAT)/ncol(datos), 0)`), de modo que el análisis descriptivo es parcialmente balanceado respecto al tipo de variables. Se considera importante tener presente que hay variables **casi constantes** (`Health`, `total_faces`, `VideoAmt`) y variables **de alta cardinalidad** (`Breed1`, `State`, `Name`, `Description`) que requieren un tratamiento distinto. Los detalles se retoman en las secciones siguientes.