---
title: "Descripción"
subtitle: "Composición del conjunto de datos PetFinder."
author: "Jared Mijail Ramírez Escalante · María Paula Silva Capera"
---

::: action-bar
[Dataset y enriquecimiento](dataset.qmd){.btn-ghost} [Metodología](../proyecto/metodologia.qmd){.btn-ghost} <button class="btn-print" onclick="window.print()">Imprimir / Guardar como PDF</button>
:::

A continuación se describe el contenido del conjunto datos PetFinder según el número de unidades de observación
(anuncios), el número de variables y su tipificación y los valores faltantes a nivel general y particular.

```{r}
#| label: librerias
#| echo: true
#| message: false

# Librerías usadas en esta sección 
library(tidyverse)   # dplyr, ggplot2, readr, purrr, tibble, stringr, forcats, tidyr
library(here)        # rutas relativas al proyecto
library(knitr)       # kable() para tablas
```

```{r}
#| label: setup-descripcion
#| echo: true

options(OutDec = ",")   # separador decimal en español
knitr::opts_chunk$set(fig.width = 4.6, fig.height = 3.3, dpi = 120, out.width = "100%")

datos <- readr::read_csv(
  here::here("data", "petfinder_enriquecido_final.csv"),
  show_col_types = FALSE
) |>
  mutate(
    Type          = factor(Type, levels = c("Dog", "Cat"), labels = c("Perro", "Gato")),
    Gender        = factor(Gender, levels = c("Male", "Female", "Mixed"),
                           labels = c("Macho", "Hembra", "Mixto")),
    MaturitySize  = factor(MaturitySize, levels = c("Small", "Medium", "Large", "XLarge"),
                           labels = c("Pequeño", "Mediano", "Grande", "Extra grande")),
    FurLength     = factor(FurLength, levels = c("Short", "Medium", "Long"),
                           labels = c("Corto", "Mediano", "Largo")),
    Vaccinated    = factor(Vaccinated, levels = c("Yes", "No", "NotSure"),
                           labels = c("Sí", "No", "No está seguro")),
    Dewormed      = factor(Dewormed, levels = c("Yes", "No", "NotSure"),
                           labels = c("Sí", "No", "No está seguro")),
    Sterilized    = factor(Sterilized, levels = c("Yes", "No", "NotSure"),
                           labels = c("Sí", "No", "No está seguro")),
    Health        = factor(Health, levels = c("Healthy", "MinorInjury", "SeriousInjury"),
                           labels = c("Sano", "Lesión leve", "Lesión grave")),
    AdoptionSpeed = factor(AdoptionSpeed,
                           levels = c("SameDay", "1-7d", "8-30d", "31-90d", "NoAdoption"),
                           labels = c("Mismo día", "1–7 días", "8–30 días",
                                      "31–90 días", "Sin adopción"))
  )

VARS_NUM <- c("Age", "Quantity", "Fee", "PhotoAmt", "VideoAmt", "sentiment_score",
              "sentiment_magnitude", "total_labels", "total_faces", "total_colors",
              "desc_char_len", "desc_word_count")
VARS_CAT <- c("Type", "Gender", "MaturitySize", "FurLength", "Vaccinated", "Dewormed",
              "Sterilized", "Health", "AdoptionSpeed", "Color1", "Color2", "Color3",
              "Breed1", "Breed2", "State", "Name", "Description", "PetID", "RescuerID")

# --- formateo de cifras en español ---
fmt <- function(x, d = 2) {
  x <- as.numeric(x)
  if (all(abs(x - round(x)) < 1e-9)) {
    return(format(round(x), big.mark = ".", decimal.mark = ",", scientific = FALSE))
  }
  format(round(x, d), big.mark = ".", decimal.mark = ",", nsmall = d, scientific = FALSE)
}
ent <- function(x) format(as.integer(round(as.numeric(x))), big.mark = ".", decimal.mark = ",")
pct <- function(x, d = 1) gsub("\\.", ",", sprintf(paste0("%.", d, "f %%"), x))

# --- tema de gráficos ---
tema_u <- function() {
  theme_minimal(base_size = 11.5) +
    theme(plot.background = element_rect(fill = "white", colour = NA),
          panel.background = element_rect(fill = "white", colour = NA),
          plot.title = element_text(colour = "#1a3a5c", face = "bold", size = 11.5),
          axis.title = element_text(colour = "#4b5563", size = 10),
          panel.grid.minor = element_blank())
}
```

```{r}
#| echo: false
#| message: false

est <- c(
  "Unidades de observación"   = paste(ent(nrow(datos)), "anuncios"),
  "Variables cualitativas"    = sprintf("%d (%.1f %%)", length(VARS_CAT),
                                        100 * length(VARS_CAT) / ncol(datos)),
  "Variables cuantitativas"   = sprintf("%d (%.1f %%)", length(VARS_NUM),
                                        100 * length(VARS_NUM) / ncol(datos)),
  "Valores faltantes"         = sprintf("%s (%.2f %%)", ent(sum(is.na(datos))),
                                        100 * mean(is.na(datos))),
  "Filas duplicadas"          = ent(sum(duplicated(datos))),
  "Identificadores duplicados" = ent(sum(duplicated(datos$PetID)))
)

celdas <- sprintf("**%s**: %s", names(est), est)
grilla <- matrix(celdas, nrow = 2, byrow = TRUE)

knitr::kable(grilla, col.names = rep("", 3), align = "ccc")
```

### Tipos de Variables
Las 31 variables se clasifican por su naturaleza y su escala de medición. 
La columna *Fuente* distingue las variables originales de las que se construyeron 
en el enriquecimiento (texto e imagen).

```{r}
#| label: general-clasificacion-cuali
#| tbl-cap: "Clasificación de las variables cualitativas por tipo, escala y origen"

clasificacion_cuali <- tibble::tribble(
  ~Variable, ~`Tipo`, ~Escala, ~Fuente,
  "PetID",              "Caracter",  "Nominal",   "Original",
  "Name",               "Caracter",  "Nominal",   "Original",
  "Type",               "Factor",    "Nominal",   "Original",
  "Breed1",             "Factor",    "Nominal",   "Original",
  "Breed2",             "Factor",    "Nominal",   "Original",
  "Gender",             "Factor",    "Nominal",   "Original",
  "Color1",             "Factor",    "Nominal",   "Original",
  "Color2",             "Factor",    "Nominal",   "Original",
  "Color3",             "Factor",    "Nominal",   "Original",
  "Vaccinated",         "Factor",    "Nominal",   "Original",
  "Dewormed",           "Factor",    "Nominal",   "Original",
  "Sterilized",         "Factor",    "Nominal",   "Original",
  "State",              "Factor",    "Nominal",   "Original",
  "RescuerID",          "Caracter",  "Nominal",   "Original",
  "Description",        "Texto",     "Nominal",   "Original",
  "MaturitySize",       "Factor",    "Ordinal",   "Original",
  "FurLength",          "Factor",    "Ordinal",   "Original",
  "Health",             "Factor",    "Ordinal",   "Original",
  "AdoptionSpeed",      "Factor",    "Ordinal",   "Original"
) |>
  dplyr::arrange(Escala)

clasificacion_cuali |> knitr::kable(align = c("l", "l", "l", "l", "l"))
```

```{r}
#| label: general-tipos
#| layout-ncol: 2
#| fig-cap: ["Número de variables cualitativas por escala", "Composición porcentual de las variables cualitativas por escala"]
clasificacion_cuali |> count(Escala) |>
  ggplot(aes(x = n, y = fct_reorder(Escala, n))) +
  geom_col(fill = "#2e7d9a", width = 0.68) +
  geom_text(aes(label = n), hjust = -0.4, colour = "#1f2937", size = 3.4) +
  scale_x_continuous(expand = expansion(mult = c(0, 0.15))) +
  labs(title = "Variables cualitativas por escala", x = "Número de variables", y = NULL) + tema_u()

clasificacion_cuali |> count(Escala) |>
  ggplot(aes(x = "", y = n, fill = Escala)) +
  geom_col(width = 1, colour = "white") + coord_polar("y") +
  labs(title = "Composición por escala (cualitativas)", x = NULL, y = NULL) +
  theme_minimal(base_size = 11.5) +
  theme(plot.background = element_rect(fill = "white", colour = NA),
        plot.title = element_text(colour = "#1a3a5c", face = "bold", size = 11.5),
        legend.title = element_blank(), legend.text = element_text(size = 9),
        axis.text = element_blank(), panel.grid = element_blank())
```


```{r}
#| label: general-clasificacion-cuanti
#| tbl-cap: "Clasificación de las variables cuantitativas por tipo, escala y origen"

clasificacion_cuanti <- tibble::tribble(
  ~Variable, ~`Tipo`, ~Escala, ~Fuente,
  "Age",                "Entero",    "Razón",  "Original",
  "Quantity",           "Entero",    "Razón",  "Original",
  "Fee",                "Entero",    "Razón",  "Original",
  "VideoAmt",           "Entero",    "Razón",  "Original",
  "PhotoAmt",           "Entero",    "Razón",  "Original",
  "sentiment_score",    "Numérico",  "Intervalo", "Enriquecimiento (texto)",
  "sentiment_magnitude","Numérico",  "Razón",  "Enriquecimiento (texto)",
  "total_labels",       "Entero",    "Razón",  "Enriquecimiento (imagen)",
  "total_faces",        "Entero",    "Razón",  "Enriquecimiento (imagen)",
  "total_colors",       "Entero",    "Razón",  "Enriquecimiento (imagen)",
  "desc_char_len",      "Entero",    "Razón",  "Derivada del texto",
  "desc_word_count",    "Entero",    "Razón",  "Derivada del texto"
) |>
  dplyr::arrange(Escala)

clasificacion_cuanti |> knitr::kable(align = c("l", "l", "l", "l", "l"))
```

```{r}
#| label: general-tipos-cuanti
#| echo: false
#| layout-ncol: 2
#| fig-cap: ["Número de variables cuantitativas por escala", "Composición porcentual de las variables cuantitativas por escala"]
clasificacion_cuanti |> count(Escala) |>
  ggplot(aes(x = n, y = fct_reorder(Escala, n))) +
  geom_col(fill = "#2e7d9a", width = 0.68) +
  geom_text(aes(label = n), hjust = -0.4, colour = "#1f2937", size = 3.4) +
  scale_x_continuous(expand = expansion(mult = c(0, 0.15))) +
  labs(title = "Variables cuantitativas por escala", x = "Número de variables", y = NULL) + tema_u()

clasificacion_cuanti |> count(Escala) |>
  ggplot(aes(x = "", y = n, fill = Escala)) +
  geom_col(width = 1, colour = "white") + coord_polar("y") +
  labs(title = "Composición por escala (cuantitativas)", x = NULL, y = NULL) +
  theme_minimal(base_size = 11.5) +
  theme(plot.background = element_rect(fill = "white", colour = NA),
        plot.title = element_text(colour = "#1a3a5c", face = "bold", size = 11.5),
        legend.title = element_blank(), legend.text = element_text(size = 9),
        axis.text = element_blank(), panel.grid = element_blank())
```

### Valores faltantes
```{r}
#| label: general-perdidos
#| tbl-cap: "Valores perdidos por variable"

tibble::tibble(Variable = names(datos), Perdidos = as.integer(colSums(is.na(datos)))) |>
  dplyr::filter(Perdidos > 0) |>
  dplyr::mutate(`% de las filas` = pct(100 * Perdidos / nrow(datos))) |>
  dplyr::arrange(dplyr::desc(Perdidos)) |>
  dplyr::mutate(Perdidos = ent(Perdidos)) |>
  knitr::kable(col.names = c("Variable", "Valores perdidos", "% de las filas"),
               align = c("l", "r", "r"))
```

La variable nombre y otras cinco variables derivadas del enriquecimiento presentan datos faltantes. El nombre del animal tiene 1.257 casos faltantes, las dos variables de sentimiento 551 cada una y las tres variables derivadas de la imagen 341 cada una (son anuncios sin fotografía).

### Resumen
El conjunto de datos tiene `r ent(nrow(datos))` unidades de observación (los anuncios), `r ncol(datos)` variables y `r ent(nrow(datos) * ncol(datos))` celdas, de las cuales se pierde el `r pct(100*mean(is.na(datos)), 2)`; ese porcentaje es bajo y está concentrado en seis variables de las cuales cinco variables pertenecen al enriquecimiento. Los `r ent(sum(duplicated(datos)))` duplicados de fila y de identificador confirman que no hay anuncios repetidos. En cuanto a la composición, hay `r length(VARS_NUM)` variables cuantitativas (`r pct(100*length(VARS_NUM)/ncol(datos), 0)` del total) y `r length(VARS_CAT)` cualitativas (`r pct(100*length(VARS_CAT)/ncol(datos), 0)`), de modo que el análisis descriptivo es parcialmente balanceado respecto al tipo de variables. Se considera importante tener presente que hay variables **casi constantes** (`Health`, `total_faces`, `VideoAmt`) y variables **de alta cardinalidad** (`Breed1`, `State`, `Name`, `Description`) que requieren un tratamiento distinto. Los detalles se retoman en las secciones siguientes.